臺灣臺南地方法院刑事判決
109年度金訴字第306號
公  訴  人  臺灣臺南地方檢察署檢察官
被      告  張硯禹


                    （現於法務部○○○○○○○○○○○執行中）
上列被告因洗錢防制法等案件，經檢察官提起公訴（109年度營
偵字第1268號），本院判決如下：
    主  文
張硯禹犯幫助詐欺取財罪，處拘役肆拾日，如易科罰金，以新臺
幣壹仟元折算壹日。
    事  實
一、張硯禹(原名張又剛)已預見將金融帳戶交予他人使用，可能
    作為他人實施詐欺犯罪所得財物匯款之用，竟基於幫助詐欺
    取財之不確定故意，於民國109年4月22日前某日，在某檳榔
    攤，將其所申設第一商業銀行帳號00000000000號帳戶（下
    稱系爭帳戶）之存摺、提款卡及密碼等資料，交予真實姓名
    年籍不詳自稱「峰」之人，而將金融帳戶提供該人所屬詐欺
    集團使用，以此方式幫助「峰」所組成之詐欺集團詐欺取財
    。嗣該詐欺集團成員取得前開帳戶後，即共同基於意圖為自
    己不法所有之犯意聯絡，於109年4月22日14時10分許，以「
    徐子淇」為暱稱，在臉書社群網站刊登出售「星城online點
    數（星幣）」之虛偽訊息，致鄭玉華陷於錯誤而下標購買，
    於同日16時6分許，以網路匯款新臺幣（下同）500元至張硯
    禹上開第一銀行帳戶。嗣因鄭玉華匯款後，「徐子淇」即失
    去聯繫，鄭玉華察覺有異而報警處理，始查悉上情。
二、案經鄭玉華訴由臺南市政府警察局白河分局移送移送臺灣臺
    南地方檢察署檢察官偵查起訴。
    理  由
壹、程序方面：
    本案下列所引之供述證據，檢察官及被告於本院依法調查上
    開證據之過程中，均已明瞭其內容而足以判斷有無刑事訴訟
    法第159條第1項不得為證據之情事，而於本院準備及審理程
    序中就相關事證之證據能力均未聲明異議，本院審酌該等證
    據作成時之情況，並無違法取證或其他瑕疵，認為適於作為
    本案認定事實之依據，該等供述證據自得為本案之證據使用
    ；其餘引用之書證等非供述證據，均與本案犯罪待證事實具
    有證據關聯性，且無證據證明有何違法取證之情事，並經本
    院於審理期日依法踐行調查證據程序，亦得為本案之證據使
    用，合先敘明。
貳、實體部分：
一、訊據被告固坦承將系爭帳戶之存摺、提款卡及密碼出借給綽
    號「峰」之網友，惟矢口否認有何幫助詐欺之犯行，辯稱：
    「我沒有要詐騙的意思，他跟我借，說有人欠他錢」云云。
    經查：
㈠、被告於上揭時、地，將系爭帳戶之存摺、提款卡及密碼出借
    給綽號「峰」之網友等事實，被告於警詢、偵查及本院審理
    中均供承不諱。告訴人鄭玉華於上揭時間、地點遭詐騙集團
    成員施以上揭詐術，陷於錯誤後，依指示以轉帳方式將上揭
    款項匯入被告系爭帳戶內，旋遭提領殆盡等事實，業據告訴
    人於警詢時指訴綦詳，並有第一商業銀行總行109 年5 月21
    日一總營集字第54264 號函暨檢附之客戶基本資料、存摺存
    款客戶歷史交易明細表（見警卷頁13至17）、告訴人提供之
    網路銀行交易明細（見警卷頁19）、告訴人與暱稱「小妞」
    之人LINE對話記錄截圖畫面、暱稱「徐子淇」之臉書資料及
    張貼出售「星城online點數（星幣）」貼文截圖（見警卷頁
    21至27）附卷可佐。足徵被告交付系爭帳戶遭詐騙集團作為
    匯入詐騙款項之工具，並藉由該帳戶之提款卡及密碼提領款
    項等事實，應屬實情，洵可認定。
㈡、按行為人對於構成犯罪之事實，預見其發生而其發生並不違
    背其本意者，以故意論，刑法第13條第2 項定有明文，此於
    學理上稱為不確定故意或間接故意。是行為人若對於他人可
    能以其所交付之帳戶，進行詐欺取財之犯罪行為，已預見其
    發生而其發生並不違反其本意，自仍應負相關之罪責。次按
    幫助犯之成立，係以幫助之意思，對於正犯資以助力，而未
    參與實行犯罪構成要件之行為，故行為人主觀上認識被幫助
    者正欲從事犯罪或係正在從事犯罪，而其行為足以幫助他人
    實現犯罪構成要件者，即具有幫助故意（最高法院101 年度
    台上字第3797號判決意旨參照）。再者，金融機構開設帳戶
    ，請領之存摺、提款卡，係針對個人身分社會信用而予以資
    金流通，具有強烈之屬人性，而金融帳戶為個人理財工具，
    且存摺、提款卡亦事關個人財產權益保障，其專有性甚高，
    除非本人或與本人具密切親誼關係者，難認有何正當理由可
    交付予他人，稍具通常社會歷練與經驗法則之一般人均應有
    妥為保管該等物品，防止被他人冒用之認知，縱偶因特殊情
    況須將該等物品交付予他人，亦必深入瞭解該他人之可靠性
    與用途，再提供使用，且該等專有物品，如落入不明人士手
    中，極易被利用為與財產有關犯罪工具，此係一般人日常生
    活經驗與通常之事理；兼以近來利用人頭帳戶行詐騙之事屢
    見不鮮，且經政府多方宣導，並經媒體反覆傳播，依一般人
    通常之知識、智能及經驗，均已詳知向陌生人購買、承租或
    其他方法取得帳戶者，多係欲藉該帳戶取得不法犯罪所得。
    避免本身金融機構帳戶被不法行為人利用為詐財之工具，應
    係一般生活所易於體察之常識。
㈢、關於被告與「峰」認識經過、交往深淺及「峰」借帳戶之目
    的，被告於警詢及偵查時先供稱：「暱稱（峰）的朋友我不
    知道他的真實姓名，是我在FACEB00K認識。在FACEB00K聊天
    約2個月，沒見過這位暱稱（峰）的朋友，只有用微信通過
    電話。」（見警卷頁4至5）、「當時我所稱的朋友他借帳戶
    的目的他沒有講。」（見偵卷頁64）等語；嗣於本院109年1
    2月22日準備程序時又改稱：「（問：你是將系爭帳戶交給
    誰？）交給朋友的朋友，我有看過他，他瘦瘦的。他跟我說
    要借帳戶，我還在考慮要不要借他，他說他朋友欠他錢，我
    說不要害我，結果警員就找我。」等語（見院卷頁32）。依
    上開所述，被告就其是否見過「峰」及「峰」向其借帳戶的
    理由前後供述不一，其所述真實性，已非無疑；復於本院11
    0年1月28日審理時亦供稱：「（問：你將帳戶之存摺、提款
    卡及密碼交給連姓名也不知道的人，當下你有無覺得怪怪，
    對方會不會拿去詐騙用？）我工作時一邊做一邊想，有覺得
    怪怪，下班後我要去找他就不到他了。」等語（見院卷頁91
    至92）足證被告在提供帳戶前，已對交付系爭帳戶資料予「
    峰」存疑，足徵被告已懷疑可能遭不法使用，竟仍任意提供
    他人，對於可能遭不法使用有所預見，且不違背其本意，具
    幫助犯罪之不確定故意，至為灼然。本案事證明確，被告犯
    行堪以認定，應依法論罪科刑。
二、論罪科刑：
㈠、查被告所為，係犯刑法第30條第1項前段、第339條第1項之幫
    助詐欺取財罪。被告係以幫助詐欺取財之不確定故意而參與
    實施犯罪構成要件以外之行為，爰依刑法第30條第2項之規
    定，按正犯之刑減輕之。
㈡、核被告所為，提供系爭帳戶等金融資料供詐騙集團作為詐欺
    取財犯罪之用，助長詐騙集團犯罪風氣，致使無辜之人遭詐
    受騙，侵害告訴人之財產安全、敗壞社會治安，致告訴人受
    有上述金錢之損失，亦擾亂金融交易往來秩序，所為實無足
    取；又被告本件犯行雖僅是提供帳戶資料，非首腦或核心人
    物，然其提供帳戶供告訴人匯入遭詐款項之行為，使該詐騙
    集團得以實際獲取犯罪所得，可知其提供帳戶之行為，於此
    類詐騙集團案件中，仍甚具重要性；復考量被告矢口否認犯
    行，惟業已與告訴人和解，賠償新臺幣5百元完畢，有本院1
    10 年度南司刑移調字第4號調解筆錄（見院卷頁65至66）；
    兼衡被告自陳高中畢業，之前在屠宰場工作，已婚，育有1
    子3女（老大3歲，老二2歲，最小剛滿月），太太已離家，
    現由被告母親扶養；核其智識程度、工作、家庭生活狀況等
    一切情狀，量處如主文所示之刑，並諭知易科罰金之折算標
    準，以示儆懲。另依本案卷證，無證據堪以認定被告因本件
    獲有任何犯罪所得或代價，爰不予宣告沒收。
三、不另為無罪諭知部分：
㈠、公訴意旨認被告本案犯行，同時屬於洗錢防制法第2條第2款
    行為，而犯同法第14條第1項之幫助洗錢罪等語。然按洗錢
    防制法第2條第2款固規定：「本法所稱洗錢，指下列行為：
    掩飾或隱匿特定犯罪所得之本質、來源、去向、所在、所有
    權、處分權或其他權益者。」，且依同法第3條第2款規定，
    前述「特定犯罪」，包含刑法第339條之罪在內；惟按洗錢
    防制法之立法目的，係在防制特定犯罪不法所得之資金或財
    產，藉由洗錢行為轉換成為合法來源之資金或財產，切斷資
    金與當初犯罪行為之關聯性，隱匿犯罪行為或該資金不法來
    源或本質，使偵查機關無法藉由資金之流向追查犯罪者。因
    此除行為人於主觀上就所欲掩飾、隱匿之不法所得係源於「
    特定犯罪」乙情應有認知外，並為掩飾、隱匿該特定犯罪所
    得之客觀行為，始屬洗錢防制法第14條第1項規定所欲處罰
    之範疇；而提供他人帳戶者，並非於知悉他人實施詐欺取財
    後，另基於為掩飾、隱匿犯罪所得之犯意，而為上揭提供之
    行為。是其提供帳戶之行為本身除構成幫助犯詐欺取財罪外
    ，尚難併依洗錢罪論處（臺灣高等法院暨所屬法院107年度
    法律座談會刑事類提案第18號審查意見參照）。
㈡、按洗錢罪之構成，必以其前置之特定犯罪已實行為前提，若
    行為人之行為之內容係特定犯罪之構成要件，或係對於前置
    特定犯罪資以助力者，僅能就其前置犯罪部分構成正犯或共
    犯，而不能僅以其對於前置特定犯罪之參與，逕行推論其對
    於後階段之洗錢犯罪亦屬共犯或正犯。而本件不詳詐騙集團
    成員係利用被告提供之帳戶資料，要求告訴人將款項直接轉
    入系爭帳戶內，故被告提供帳戶之行為，至多僅供不詳詐騙
    集團成員作為犯罪工具使用，並非被告於該等詐騙成員實施
    詐欺犯罪取得財物後，始提供帳戶為其等掩飾、隱匿犯罪所
    得；應認被告所為與洗錢防制法第14條第1項洗錢罪之構成
    要件仍屬有間，亦非有幫助上述洗錢罪之行為。公訴意旨認
    被告同時違反洗錢防制法第2條第2款規定，而犯同法第14條
    第1項之洗錢罪嫌，容有誤會。此部分本應為被告無罪之諭
    知，惟公訴意旨認此部分與上述有罪犯行部分，屬想像競合
    裁判上之一罪關係，爰不另為無罪之諭知。
據上論斷，應依刑事訴訟法第299條第1 項前段，刑法第30條第1
項前段、第2項、第339條第1項、第41條第1項前段，刑法施行法
第1條之1第1項，判決如主文。
本案經檢察官林朝文提起公訴，檢察官羅瑞昌到庭執行職務。 
中　　華　　民　　國　　110 　年　　2 　　月　　18　　日
                 刑事第三庭  審判長  法  官 陳本良
　
                                     法  官 陳郁婷
　
                                     法  官 張  菁
以上正本證明與原本無異
如不服本判決應於收受本判後20日內向本院提出上訴書狀，並應
敘述具體理由。其未敘述上訴理由者，應於上訴期間屆滿後20日
內向本院補提理由書狀（均須按他造當事人之人數附繕本）「切
勿逕送上級法院」。
                                     書記官 蔡佳玲
中　　華　　民　　國　　110 　年　　2 　　月　　18　　日
附錄本件論罪科刑法條全文：
中華民國刑法第30條
（幫助犯及其處罰）
幫助他人實行犯罪行為者，為幫助犯。雖他人不知幫助之情者，
亦同。
幫助犯之處罰，得按正犯之刑減輕之。
中華民國刑法第339條
（普通詐欺罪）
意圖為自己或第三人不法之所有，以詐術使人將本人或第三人之
物交付者，處 5 年以下有期徒刑、拘役或科或併科 50 萬元以
下罰金。
以前項方法得財產上不法之利益或使第三人得之者，亦同。
前二項之未遂犯罰之。